【裁判字號】    91,易,934
【裁判日期】    920605
【裁判案由】    妨害名譽
【裁判全文】
臺灣彰化地方法院刑事判決                          九十一年度易字第九三四號
    公  訴  人  臺灣彰化地方法院檢察署檢察官
    被      告  戊○○
    被      告  丙○○
    右  二  人
    選任辯護人  陳政麟律師
右列被告因妨害名譽案件，經檢察官提起公訴（九十一年度偵字第三五八○號），本
院判決如左：
    主      文
戊○○、丙○○共同意圖散布於眾，而指摘足以毀損他人名譽之事，各處拘役伍拾日
，如易科罰金，均以參佰元折算壹日。
    事      實
一、戊○○為彰化縣泥水業職業工會第二十一屆常務理事，丙○○為該工會第二十一
    屆會員代表，渠等二人於民國九十一年一月工會改選理監事期間，為使與其對立
    之會員丁○○無法當選理事，乃共同基於誹謗犯意之聯絡，雖無合理之證據，仍
  企圖以三年前（即八十八年間）工會辦理自強活動時租車費用較高之事為藉口，
    歸咎於當時擔任常務監事之丁○○有侵占公款之不法情事，乃於九十一年一月二
    十八日，在彰化市○○路嘉賓園餐廳召開之工會會員代表大會上，先由丙○○於
    會場散發有關八十八年間工會辦理自強活動時所支出費用之相關文件（含支出傳
    票、收據、旅客名單等資料）予到場開會之會員，再由丙○○提出臨時動議案，
    以上述文件說明八十八年間工會自強活動租車費用較往年多出一萬二千元，係因
    丁○○侵占公款所致，且在公眾面前指述丁○○為「吸血蟲、歪哥」，而請求大
    會表決將丁○○之會員資格除名，當時擔任會議主席之戊○○亦附合其詞，而質
    問丁○○「你把錢拿到那裡去了」等語，企圖使出席之會員認為丁○○於八十八
    年擔任工會常務監事之期間，確實有侵占公款之不法情事，足以毀損丁○○之名
    譽。旋即由戊○○進行除名議案之表決，經舉手投票，僅有四十五個會員（含委
    託出席者三名）贊成將丁○○除名，未達當天出席會員代表（含委託出席者）九
    十六名之半數，惟戊○○仍違反工會章程之規定，逕行宣布大會通過將丁○○予
    以除名。嗣經工會將相關大會討論之議案送交彰化縣政府備查，惟彰化縣政府就
    該除名之決議並未准予備查。
二、案經丁○○訴請台灣彰化地方法院檢察署檢察官偵查起訴。
    理      由
一、訊據被告戊○○固坦承主持彰化縣泥水業職業工會第二十一屆會員代表大會，惟
    否認有誹謗情事，辯稱：「當天一切秉公處理，沒有預設立場，亦未指責告訴人
    丁○○有不法情事，因身為大會主席，有義務依照會員代表丙○○所提議案進行
    表決，但始終未涉入二方之紛爭」云云。被告丙○○固坦承有右述散發傳單之行
    為及指責告訴人之言論，惟亦否認有誹謗之犯意，辯稱：「告訴人於八十八年間
    在工會擔任監事時，該年度自強活動之租車費用確實較往年高出一萬二千元，此
    有相關單據為證，而告訴人既身為常務監事，竟未阻止該筆費用之撥付，顯然監
    督不周，稱其為吸血蟲及歪哥，自屬有據」云云。又辯護人為被告戊○○辯護意
    旨略以：「證人寅○○、丑○○均證稱被告戊○○無指責告訴人之言論，其立場
    超然，所言當可採信，而證人庚○○於偵審中之證述矛盾，其於偵訊中所為不利
    於被告戊○○之證詞不足採信，至證人卯○○在理事會選舉時原即屬於支持告訴
    人之一方，而證人子○○因工會恩怨與被告戊○○產生嫌隙，故證人卯○○及子
    ○○於本院調查中證述曾聽聞被告戊○○指責告訴人等經過均非屬實情。至於大
    會表決將告訴人除名之處分，經彰化縣政府函覆未予備查之內容，僅係要求工會
    再予查明，與被告戊○○有無誹謗告訴人無關」等語；另辯護人為被告丙○○辯
    護意旨略以：「八十八年度工會辦理自強活動費用較往年為高，當時告訴人所擔
    任之常務監事職務，係負責監督泥水工會一切會務，惟告訴人未及時監督指正工
    會成員有不法支出，顯見告訴人亦參與其事，否則焉可能怠忽職守？而證人許在
    鴛鴦承攬工會之自強活動遊覽車業務已有多年，其證稱八十八年間確曾多拿一萬
    二千元，事後想返還工會，但不知還給誰，故先後請教前任常務理事郭明通及告
    訴人等語，亦足見告訴人對於工會支出情形並非不知情，且被告丙○○所散布之
    文件及相關言論，均係向有利害關係之泥水工會會員代表提出，並無四處散布，
    與法定構成要件不符；而被告丙○○所提出之上述質疑，係本於自己之確信，並
    基於善意發表言論，屬於可受公評之事，依刑法第三百十一條之規定，應不予處
    罰」等語。
二、經查：
（一）被告丙○○坦承散布有關工會於八十八年間辦理自強活動費用支出之相關文件
      ，並承認其在臨時動議中提出相關討論，指述告訴人為「吸血蟲、歪哥」及有
      侵占公款之情事，核與告訴人之指述相符，並經在場目擊證人寅○○、乙○○
      、辛○、卯○○證述屬實。惟查工會之決策單位為理事會，故關於活動辦理之
      過程，係由理事會負責決定由何客運公司承攬，並決定價格，監事均未參與決
      策，只有被動監督之職權，此據被告戊○○自承在案（見本院卷宗第一百三十
      七頁至第一百三十八頁），則上述遊覽車費用應非告訴人所洽商決定，至於工
      會是否按正常程序交付監事審核後才撥款，經查被告丙○○所提出之支出傳票
      上，僅「秘書會計」欄蓋有「陳志強」之印章，此外「常務理事」、「常務監
      事」、「出納製票」欄均未蓋有任何印章（見九十一年度他字第四七四號卷宗
      第五四頁），而大自然遊覽車客運公司用以請款之單據上，亦只有「陳志強」
      之印章（見同上卷頁），所有單據均無告訴人簽名，即難以遽斷告訴人對於上
      開款項確曾審查同意。又查大自然遊覽車客運公司承租工會之自強活動已歷數
      年，八十八年度亦非例外，均據被告自承在卷（見本院卷第一百三十八頁），
      顯見該客運公司得以在八十八年承攬工會活動，並非出於與告訴人之特殊交誼
      或關係，縱使該年度之費用確實較往年更高，因而使被告丙○○相信有浮報費
      用情事，惟在告訴人無決策權力，且傳票並未經其簽章審認之情形下，實難以
      遽認告訴人已從中獲取任何不法利益。經本院依被告二人聲請傳訊大自然遊覽
      車客運公司負責人許在鴛鴦到庭證稱：「八十八年間有一天郭明通來找我，叫
      我重新估價，我說不用那麼貴，他說沒有關係叫我拿回去，我問說這是否是小
      費，他說不是，他給我一萬二千元，後來乙○○九十一年來找我，說這樣不對
      ，我才把一萬二千元還給彰化縣泥水業職業工會。至於他們工會的細節我不知
      道…我有用一個信封袋裝著，想要還給郭明通，有一次郭明通來我家，他不敢
      拿，我又問丁○○，丁○○說去問郭明通，就一直保留到九十一年」等語，依
      上述證言，證人許在鴛鴦於八十八年間曾額外收受一萬二千元費用，惟此係由
      前任理事郭明通所交付，無法認定係告訴人所給予或決定，至證人許在鴛鴦證
      稱其在八十八年間憑良心不敢拿取費用，而將一萬二千元以信封袋裝存，一直
      留到九十一年間才返還工會等情，則顯然有違常情，衡諸證人許在鴛鴦多年來
      承攬工會之旅遊活動，其面對目前有決策權之理事即被告二人時，勢難以作出
      違反被告期待之證詞，兼以其所言悖於常理，難以全部遽信，告訴人則否認證
      人許在鴛鴦證稱曾找其還錢，故無法據前述證言認定告訴人有不法侵占公款或
      圖利私人之情事。另查：彰化縣泥水職業工會會員代表大會參加者（包括列席
      人員及出席代表）大約有二百位，此為被告戊○○所承認（見本院卷宗第六十
      二頁），並有會議紀錄可憑，故可知該處確為公眾得見聞之場所，核被告丙○○在欠缺合理證據之佐證下，於前述場所公然指責告訴人侵占公款，及稱其為
      「吸血蟲、歪哥」，顯已構成誹謗之要件無疑。
（二）至被告呂金賢是否曾經附合被告丙○○所言，並質問告訴人「你把錢拿到那裡
      去了」等語，經查：
  １、證人甲○○否認有看到任何討論經過（見本院卷宗第六十七頁）；證人寅○○
      證稱被告戊○○無上述言論（見本院卷宗第六十八頁）；證人辰○○、己○○
      、壬○○、乙○○均證稱沒聽到、不清楚或沒注意等語（見本院卷宗第一百零
      八頁至一百十三頁）；證人辛○證稱沒有印象（見本院卷宗第一百三十四頁）
      ；而證人丑○○證稱被告戊○○係公正處理事情，沒有聽到被告戊○○有前述
      言論（見本院卷宗第一百八十五頁）；至證人癸○○證稱當時場面很亂，沒有
      聽到相關言論等語（見本院卷宗第一百八十七頁）。
  ２、惟告訴人所聲請傳訊之證人卯○○證稱：「被告丙○○先提臨時動議，被告戊○○問告訴人說『你把這些錢拿去那裡？』、『是不是歪掉了？』被告戊○○
      一直反問告訴人，問了很多次，我說你們之間何必這樣」等語（見本院卷宗第
      一百三十五頁）；證人子○○證稱：「當天被告戊○○行文請我擔任大會司儀
      ，當時我在下面，有聽到被告丙○○講這些話（說告訴人是吸血蟲、歪哥），
      被告戊○○是重覆被告丙○○的話，講完之後接著說『你把錢拿到那裡去了？
      你歪哥，我有錄音』…開會之前，被告戊○○在工會找我六次，在辦公室時，
      有跟我通盤研究過議事規則及選舉配票過程，當時有提到要把告訴人丁○○拉
      下來，我本來以為是要以選票把告訴人拉下來，沒想到提了這個臨時動議」等
      語（見本院卷宗第一百八十二頁至第一百八十三頁）；另證人庚○○於九十一
      年四月十日在偵訊中證稱：「我有聽到戊○○說告訴人把錢拿到那裡去了，你
      歪掉了，是在代表大會時以麥克風說的，大家都有聽到」等語（見九十一年度
      他字第四七四號卷宗第三十八頁），其於本院調查時證稱有聽到被告戊○○說
      「你把錢拿到那裡去了」等語（見本院卷宗第六十九頁）。
  ３、由前情可知除了證人卯○○、子○○及庚○○證述被告戊○○有上述言論外，
      其餘證人或稱沒有注意，或謂沒有聽到。惟因告訴人及被告均各自聲請傳訊對
      其有利之證人，故以何方證人所言可採，仍應參酌其他情況證據。查被告丙○○提出前述臨時動議，並指稱告訴人為「歪哥、吸血蟲」之後，被告戊○○即
      依其提案表決將告訴人除名，此時贊成除名之人數僅有四十五票（含委託三票
      ），未達出席會員代表九十六人（含委託八名）之半數，而被告戊○○違反工
      會章程之規定，逕行宣布決議將告訴人除名（見卷符之會議紀錄），其立場偏
      頗，程序顯有瑕疵，嗣彰化縣政府就該項除名處分亦不予備查，此有彰化縣政
      府九十一年三月二十日函文（發文字號：府勞資字第０９１００４６４３９０
      號）在卷可稽，然而被告戊○○於九十一年四月十一日仍以工會名義發文告知
      會員告訴人會籍已經除去之事，此有工會函文一份（發文字號：彰泥工總字促
      九一一七七號）附卷可憑，故可知被告戊○○於會中、會後均未秉公處事，而
      欲將告訴人之會籍除去。是依上述情況證據，應認證人卯○○、子○○、庚○○等人之證言與被告戊○○欲將告訴人除名之態度相符，堪以採信。至證人庚○○於偵訊及本院調查時所言雖略有不同，惟大致相符，查本案事隔已久，自
      難要求證人清楚記住其所聽聞之每一個字，尚非足以認其證言自相矛盾，又證
      人庚○○自陳於偵訊作證時原不知道告訴人與被告間有何糾紛，且當時距事發
      時僅二個多月，足認其所言與實情相符。被告戊○○辯稱其只是按被告丙○○
      提案內容進行表決，未有指責告訴人之言論云云，不可採信。
（三）綜上，被告丙○○未有充分之資料及證據，即指責告訴人侵占工會款項係「吸
      血蟲、歪哥」，而被告戊○○附和被告丙○○之言論，質問告訴人「你把錢拿
      到那裡去了」，企圖使會員相信告訴人有被告二人所指述之不法情事，再進行
      不公正之除名表決，均足見二人顯有誹謗告訴人之犯罪故意。本件事證明確，
      被告二人犯行堪以認定。
二、核被告戊○○、丙○○所為，均係犯刑法第三百十條第一項之誹謗罪。渠等二人
    就上開犯行，互有犯意之連絡及行為之分擔，皆為共同正犯。爰審酌被告二人所
    為對於告訴人名譽所造成之損害，及其藉此方式達成選舉目的之犯罪動機，暨其
    二人否認主觀犯意，態度欠佳等一切情狀，各量處如主文所示之刑，並均諭知易
    科罰金之折算標準，以示懲戒。
三、公訴意旨另以：被告戊○○、丙○○二人明知告訴人於八十九年至九十年間代表
    工會出席各次工會幹部會議，所支領之差旅費均經過常務理事即被告戊○○之蓋
    章核准，竟基於誹謗之犯意，在前述開會時指稱告訴人「不該支領差旅費」，因
    認此部分亦涉有誹謗犯罪嫌疑等語。惟按刑法第三百十一條第三款規定：「對於
    可受公評之事，而為適當之評論者，不罰」。訊據被告丙○○固坦承提案討論有
    關告訴人不當支領差旅費之情節，惟辯稱：以前的工會理監事對外參加會議，均
    未向工會報支差旅費用，何以告訴人有此行為，因認其有不當領取差旅費之情事
    。告訴人則指稱：其支領差旅費前，均經過常務理事即被告戊○○之蓋章同意，
    並無不當等語。查被告丙○○所散發之文件中，中華民國全國職業總工會籌備委
    員會開會通知書上記載「所有有關差旅費請向貴隸屬工會報支」等語（見九十一
    年度他字第四七四號卷宗第四十四頁），依此指示，告訴人向彰化縣泥水業職業
    工會報領差旅費，自屬有據，惟被告戊○○稱該工會幹部均無報支差旅費之前例
    ，則告訴人之行為是否允當，應係可以接受公評之事，是以被告丙○○此項提案
    ，難認有誹謗之犯意，嗣告訴人於本院調查時，亦當庭表示有關被告此部分之發
    言不予追究（見本院卷宗第一百零七頁）。按誹謗罪乃告訴乃論之罪（參刑法第
    三百十四條），此部分雖經告訴人撤回告訴，惟依起訴書記載之內容，此部分如
    成立犯罪，則與前述有罪部分之間有接續犯之裁判上一罪關係，爰不另為不受理
    之諭知，附此敘明。
據上論斷，應依刑事訴訟法第二百九十九條第一項前段，刑法第二十八條、第三百十
條第一項、第四十一條第一項前段，罰金罰鍰提高標準條例第一條前段、第二條，判
決如主文。
本案經檢察官鮑慧忠到庭執行職務。
中      華      民      國      九十二      年      六      月    五    日
                                臺灣彰化地方法院刑事第三庭
                                    審判長法官   余   仕   明
                                    法      官   李   雅俐
                                    法      官   黃   玉   齡
右正本證明與原本無異。
如不服本判決，應於判決送達後十日內向本院提出上訴狀( 須附繕本 )。
告訴人或被害人對於判決如有不服具備理由請求檢察官上訴者，其上訴期間之計算係
以檢察官收受判決正本之日期為準。
                                    法院書記官   許   騰   云
中      華      民      國      九十二      年      六      月    六    日
中華民國刑法第三百一十條第一項
意圖散布於眾，而指摘或傳述足以毀損他人名譽之事者，為誹謗罪，處一年以下有期
徒刑、拘役或五百元以下罰金。


司法院資訊處製作；財團法人民間司法改革基金會備份。
